【裁判字號】    97,聲更(一),1
【裁判日期】    970125
【裁判案由】    聲請解除限制出境
【裁判全文】
臺灣高等法院刑事裁定               97年度聲更(一)字第1號
聲  請  人
即  被  告  甲○○
上列被告因本院96年度上訴字第159 號殺人未遂案件，聲請解除
限制出境，不服本院民國96年10月16日96年度聲字第2213號裁定
，提起抗告，經裁定後，由最高法院發回更審，本院裁定如下：
    主  文
聲請駁回。
    理  由
一、聲請意旨略以：聲請人即被告甲○○前與陳家聖因細故衝突
    ，由告訴人具狀聲請對被告限制出境，經臺灣臺北地方法院
    以民國95年12月13日北院錦刑清95訴1400字第0950019097號
    函對被告處分限制出境。按限制出境之管制乃對憲法所保障
    人民居住及遷徒自由權利之剝奪，屬限制住居範圍，自應符
    合比例原則，且以有必要者為限。查被告有正當職業及固定
    住居所，本件偵查、審理期間，被告均準時到庭，且對案情
    始終坦白供承，相關事證亦經調查完畢，又業與告訴人以新
    臺幣150 萬元成立民事和解，並已支付，告訴人且表示雙方
    因細故衝突，被告防衛過當致告訴人受傷，誤會已冰釋，願
    諒解被告，不再要求賠償，復放棄民刑事追訴權。是被告實
    無逃亡之虞，應無繼續限制出境之必要，爰聲請解除限制出
    境之處分或以具保代之云云。
二、經查：
（一）按為進行追訴、審判或執行，刑事訴訟法上除規定保全證
      據外，尚有保全被告到庭接受審判或執行之相關規定，至
      保全被告之方法，依其情節輕重分別有羈押、具保、責付
      及限制住居等，羈押為最嚴重之手段，責付、限制住居則
      係輕微之手段，而限制出境亦屬限制住居方法之一，其目
      的亦在於保全審判之進行及刑罰之執行，自屬法院之適法
      職權行使，並為對於憲法所賦予人民居住或遷徙自由之必
      要且較低度之法定限制。查聲請人因殺人未遂案件，經原
      審為限制出境之處分，嗣由本院於96年4 月19日以96年度
      上訴字第159 號刑事判決，判處有期徒刑6年6月，聲請人
      提起第三審上訴，本院業於96年7 月27日將卷宗送交並繫
      屬最高法院審理中。縱聲請人於96年8 月20日與告訴人達
      成和解並支付賠償金無訛，然此民事賠償之履行，與聲請
      人於案件偵審程序是否均到庭及有無正當職業暨固定住居
      所等事項，均非得憑以確保將來刑事審判程序之進行及日
      後執行等程序，對聲請人續予限制出境，自與比例原則無
      違，亦未逾越必要之程度。本院認為保全審判之進行及刑
      罰之執行，聲請人仍有繼續限制出境之必要，其聲請解除
      出境之限制，不能准許，應予駁回。
（二）至聲請人主張原審未經法官訊問，逕為命對聲請人限制出
      境之處分云云，惟查：
    1.按被告經法官訊問後，有第101條第1項或第101條之1 第1
      項各款所定情形之一而無羈押之必要者，得逕命具保、責
      付或限制住居，刑事訴訟法第101條之2前段定有明文。而
      限制出境之性質，為限制住居處分之一，法院對被告命限
      制出境處分所應遵循之法定程序及應調查審酌之事項，與
      命限制住居之情形並無二致。惟對於審判長、受命法官、
      受託法官或檢察官為限制住居之處分有所不服，受處分人
      得聲請法院撤銷或變更之，刑事訴訟法第416條第1 項第1
      款定有明文。
    2.實質而論，法院所為之裁定，本質上亦為訴訟上處分之一
      種，僅係依為訴訟決定之主體不同，將「法院」所為之決
      定稱為「裁定」（或「裁判」），而將個別法官（審判長
      、受命法官、受託法官）本於職權所為之決定，稱為「處
      分」，前者之救濟程序為「抗告」，後者之救濟途徑則為
      「準抗告」。惟不論決定之形式為何，均應視其實質做成
      決定之主體為何，認定其決定之性質，進而判斷當事人應
      提起抗告或準抗告。綜上而論，對於審判長、受命法官或
      受託法官所為之處分，得聲請所屬法院撤銷或變更，學理
      上稱之為「準抗告」。
    3.觀之臺灣臺北地方法院上開函文係由受命法官許泰誠決行
      ，堪認係受命法官所為限制出境之處分，對於受命法官關
      於限制出境所為處分，聲請人認未經訊問之程序瑕疵部分
      表示不服，應屬刑事訴訟法第416條第1項第1 款範疇，然
      此規定屬於準抗告之性質，依刑事訴訟法第416條第3項聲
      請期間應自該處分送達後5 日內為之，聲請人於原審受命
      法官為限制出境之處分時，對上開程序部分，自應於收受
      該處分5 日內提出準抗告，聲請人捨此不由，而於本件聲
      請解除限制出境之理由中始提出，顯已逾越準抗告之期日
      ，於法不合，併此敘明。
據上論斷，應依刑事訴訟法第220條，裁定如主文。
中    華    民    國    97    年    1     月    25    日
                  刑事第七庭    審判長法  官  黃麗生
                                      法  官  許宗和
                                      法  官  黃國忠
以上正本證明與原本無異。
如不服本裁定，應於收受送達後五日內向本院提出抗告狀。
                                      書記官  楊妙恩
中    華    民    國    97    年    1     月    28    日


司法院資訊處製作；財團法人民間司法改革基金會備份。
